臺灣高等法院高雄分院刑事裁定
110年度聲再字第123號
再審聲請人  
即受判決人  程擎天


上列聲請人因詐欺案件，對於本院109年度上易字第367號，中華
民國109年11月18日第二審確定判決（原審案號：臺灣高雄地方
法院108年度易字第511號，起訴案號：臺灣高雄地方檢察署107
年度偵續字第75號），聲請再審，本院裁定如下：
    主  文
再審之聲請駁回。
    理  由
一、本件聲請再審的內容主要為：聲請人即受判決人程擎天（下
    稱聲請人）因詐欺案件，不服本院109 年度上易字第367 號
    確定判決（該案件下稱本案），認有刑事訴訟法第420條第1
     項第6 款、第3項所規定得據以聲請再審的事由，而可使聲
    請人受無罪判決，理由如下：
　㈠證人陳彩樺於本案審理中所證：「這份保證書我從來沒有看
    過」、「…末三碼是531 帳戶，…，都是我借給他，才會匯入
    的」、「我不知道被告有做增貸、代償、票貼這些業務，他
    也沒有將款項交給（我）做票貼」等內容，與臺灣高等檢察
    署高雄檢察分署109年度上聲議字第2543號（下稱甲案）處
    分書所載「陳彩樺與程擎天共同從事票貼業務，…，陳彩樺
    並不否認」、「陳彩樺與程擎天原係男女朋友，雙方共同經
    營放款及購買不動產投資等等業務，…，均據雙方供承不諱
    」，顯然不相符合，此有甲案處分書可以證明。而此同一證
    人先後所為相異的陳述，應屬新事實新證據，而得作為聲請
    再審的理由。
　㈡證人張夢青、何喜清在本案中都證稱其2人先前有投資聲請人
    之代償案件，但其2人所強調「投資」2字，與臺灣高雄地方
    法院107年度簡字第896號（下稱乙案）刑事判決書內所載，
    其2人證詞為「借款債務之清償」不同，此有乙案判決書可
    以證明。而此相同證人先後所為相異的陳述，應屬新事實新
    證據，而得作為聲請再審的理由。
　㈢證人劉益壯在本案審理中，雖然證稱其先前也有投資聲請人
    的增貸案，但依據臺灣高雄地方法院訴字第965號（下稱丙
    案）民事判決所載，劉益壯是以借款清償為由，請求聲請人
    負清償責任，並未提及其投資被害情節，此有丙案判決書可
    以證明。故劉益壯在本案審理中的證詞與其在丙案中的主張
    不一，應屬新事實新證據，而得作為聲請再審的理由。
　㈣依據聲請人所提出屏東案、林園案、大寮案之土地登記申請
    書、抵押權塗銷同意書、土地（建築改良物）所有權買賣移
    轉契約書、抵押權設定契約書，足以證明確有相關的增貸案
    存在，故本案確定判決的事實認定並不正確，此等新事實新
    證據，應得作為聲請再審的理由。
二、刑事訴訟法第426條第1項規定：「聲請再審，由判決之原審
    法院管轄」。本件聲請人因詐欺案件，經第一審即臺灣高雄
    地方法院以108年度易字第511號判決，認聲請人犯刑法第33
    9條第1項的詐欺取財罪，共3罪，分別判處有期徒刑11月、1
    0月、1年2月，定應執行刑有期徒刑2年，之後聲請人不服提
    起上訴，經本院以109年度上易字第367號審理後，認其上訴
    無理由而判決上訴駁回確定等情（犯罪事實略為：聲請人為
    執業地政士，其明知下列增貸案根本不存在，竟基於詐欺取
    財的犯罪故意，先後於：㈠民國105 年7 月18日前某時，對
    張夢青謊稱有屏東房子的增貸案，邀約出資新臺幣（下同）
    80萬元，可因此獲得報酬110 萬元，使張夢青陷於錯誤而於
    105 年7月18日交付現金80萬元給聲請人；㈡105 年7 月22日
    前某時，對黃佟賢謊稱有林園沿海路透天厝的增貸案，邀約
    出資70萬元，可因此獲得報酬82萬元，使黃佟賢陷於錯誤而
    於105 年7 月22日匯款70萬元給聲請人；㈢105 年7 月25日
    前某時，對何喜清謊稱有大寮房子的增貸案，邀約出資110 
    萬元，可因此獲得報酬145 萬元，使何喜清陷於錯誤而於10
    5 年7 月25日匯款110 萬元給聲請人），有上述案件的判決
    書、臺灣高等法院被告前案紀錄表在卷可證，依據前述規定
    ，本院自屬再審的管轄法院。
三、刑事訴訟法第420條第1項第6款規定：「有罪之判決確定後
    ，因發現新事實或新證據，單獨或與先前之證據綜合判斷，
    足認受有罪判決之人應受無罪、免訴、免刑或輕於原判決所
    認罪名之判決者，為受判決人之利益，得聲請再審 」，其
    中所謂的「新事實或新證據」，依照同法第420條第3項規定
    ，是指判決確定前已存在或成立而未及調查斟酌，及判決確
    定後始存在或成立之事實、證據而言。因此，可以依據上述
    規定聲請再審者，須具備2項要件，首先，所謂的「新事實
    或新證據」，須為在判決確定前已存在或成立但未及調查斟
    酌，及判決確定後才存在或成立等具有「嶄新性」（或稱「
    新規性」、「未判斷資料性」）的事證。其次，該「新事實
    或新證據」，經單獨或與先前證據綜合判斷後，須具有使法
    院合理相信足以動搖原確定判決所認定事實，而對受判決人
    改為較有利判決之「顯著性」（或稱「可靠性」、「明確性
    」）特質。而上述2項要件缺一不可，如果不具備其中1項要
    件，就無法作為聲請再審理由。因此，如果聲請人只是依據
    自己片面、主觀所主張的事證，無論新、舊、單獨或結合其
    他卷存證據觀察，經綜合判斷的評價結果，並不足以動搖原
    確定判決所認定的事實時，就不具備再審的理由。
四、經查：
　㈠關於上述聲請意旨㈠部分，聲請人所提出的甲案處分書，是於
    本案判決確定後之109年12月23日才做成，且依本案確定判
    決書所載，甲案處分書的上述內容亦未經斟酌判斷，故具有
    前述的「嶄新性」。然而，聲請人所指證人陳彩樺證述：「
    這份保證書我從來沒有看過」部分，並未經本案確定判決作
    為不利於聲請人認定之證據使用，先予說明。再者，依據本
    案確定判決所載，本案是因聲請人辯稱其向張夢青等人借款
    取得的款項，之後遭陳彩樺侵占不還，致其無法將款項償還
    張夢青等人，方經聲請人傳喚陳彩樺到庭作證而為相關證述
    。但聲請人是否構成本案詐欺取財犯行，乃是取決於聲請人
    是否有以虛偽不實的增貸案作為藉口，以要邀約出資為由，
    騙使張夢青等人交付款項，而若有此事，則張夢青等人一旦
    將款項交付，聲請人的詐欺取財犯行即已成立，至於聲請人
    取得之該等款項去向為何？是否是因遭他人侵占方無法清償
    張夢青等人，均與聲請人詐欺取財犯行的成立無關。因此，
    本件即使依據甲案處分書內容，而可論認陳彩樺於本案審理
    中所證：「…末三碼是531 帳戶，…，都是我借給他，才會匯
    入的」、「我不知道被告有做增貸、代償、票貼這些業務，
    他也沒有將款項交給（我）做票貼」等內容不實，亦無從動
    搖原確定判決所認定的事實，而使聲請人可改獲無罪判決，
    故此部分聲請意旨缺乏前述聲請再審所須具備之「顯著性」
    要件。
　㈡關於上述聲請意旨㈡部分，聲請人所提出的乙案判決書，雖然
    是本案判決確定前即已存在，但依本案確定判決書所載，乙
    案判決書所載相關內容未經斟酌判斷，故具有前述的「嶄新
    性」。又乙案乃是因為聲請人向張夢青、何喜清陳稱其等交
    付之資金已經交給陳彩樺，但陳彩樺事後避不見面，之後聲
    請人、張夢青、何喜清發現陳彩樺蹤跡時，為向陳彩樺質問
    清償事宜，因而所衍生之強制案件，先予說明。而乙案判決
    事實認定中所載「程擎天向張夢青、何喜清等人籌借資金投
    資法拍屋」、「借款期限屆至後，程擎天未依約清償本利予
    張夢青、何喜清等人」，都只是中性的事實描述，並未認定
    張夢青、何喜清是因何種緣故交付款項給聲請人；此外，本
    件聲請人之所以遭本案確定判決認定其有詐欺取財犯行，乃
    是其以要投資虛偽不實的增貸案為藉口，而向張夢青等人取
    得款項，至於張夢青等人交付款項的行為，究竟是投資或借
    款，對於一般人而言，本來就不容易定義。此由本院調取乙
    案卷證資料核閱結果，張夢青、何喜清2人於該案偵、審過
    程中，有時或稱是「借錢」給聲請人，但在以言詞或書面敘
    述交付款項緣由時，均仍會提及聲請人是以要投資增貸（或
    法拍屋）業務為由而使其等交付款項，即可作為佐證。因此
    ，本件並無法以乙案判決書所載內容，認定張夢青、何喜清
    2人的證詞有前後矛盾而足以動搖原確定判決所認定事實的
    情形存在，故此部分聲請意旨亦缺乏前述聲請再審所須具備
    之「顯著性」要件。
　㈢關於上述聲請意旨㈢部分，聲請人所提出的丙案判決書，雖然
    是本案判決確定前即已存在，但依本案確定判決書所載，丙
    案判決書所載相關內容未經斟酌判斷，故具有前述的「嶄新
    性」。依據丙案判決書所載，劉益壯是以聲請人於105年7月
    29日向其借款95萬元，之後經催討未還為由，而向聲請人提
    起清償債務的民事訴訟，而此借款時間是在本案詐欺案件發
    生之後。又依據劉益壯在本案審理中的證詞，其證稱其有投
    資聲請人的增貸案，乃是在其告知張夢青、何喜清2人有此
    一投資機會之前，故其投資時間顯在本案詐欺案件發生之前
    。因此，劉益壯本人投資聲請人之增貸案，與劉益壯於105
    年7月29日借款給聲請人，乃是不同時間點所發生的事情，
    自無從以此論認其證詞有前後不一的情形，而無法動搖原確
    定判決所認定的事實，故此部分聲請意旨同樣缺乏前述聲請
    再審所須具備之「顯著性」要件。
　㈣關於上述聲請意旨㈣部分，聲請人所提出的土地登記申請書、
    抵押權塗銷同意書、土地（建築改良物）所有權買賣移轉契
    約書、抵押權設定契約書等資料，雖然是本案判決確定前即
    已存在，但依本案確定判決書所載，該等資料未經斟酌判斷
    ，故具有前述的「嶄新性」。然而，依據聲請人所提出之上
    述資料，只有顯示聲請人擔任相關不動產抵押權塗銷登記、
    所有權移轉登記的申辦代理人，並無法證明該等不動產有所
    謂可供投資的增貸案存在。況聲請人於本院訊問時，也自承
    張夢青等人所交付的款項，並未用於此等不動產的業務中（
    見本院卷第169頁）。因此，上述證據並無法證明聲請人並
    未以虛偽不實的增貸案邀約張夢青等人參與投資，自無法動
    搖原確定判決所認定的事實，故此部分聲請意旨也缺乏前述
    聲請再審所須具備之「顯著性」要件。
　㈤綜上所述，本件聲請人以上述主張聲請再審，均無理由，依
    法應予駁回。
據上論斷，依刑事訴訟法第434 條第1 項，裁定如主文。
中　　華　　民　　國　　110 　年　　12　　月　　22　　日
                  刑事第四庭    審判長法  官  黃建榮
                                      法  官  李嘉興
                                      法  官  陳君杰　
以上正本證明與原本無異。
不得抗告。
中　　華　　民　　國　　110 　年　　12　　月　　22　　日
　　　　　　　　　　　　　　　　　　　書記官  吳璧娟